【裁判字號】    89,簡,15
【裁判日期】    900326
【裁判案由】    綜合所得稅
【裁判全文】
臺中高等行政法院判決                                八十九年度簡字第一五號
    原      告  甲○○
    代  表  人  乙○○
右當事人間因綜合所得稅事件，原告不服財政部中華民國八十九年八月十九日台財訴
第0000000000號訴願決定，提起行政訴訟，本院判決如左︰
    主  文
原告之訴駁回。
訴訟費用由原告負擔。
    事  實
一、事實概要：緣原告民國八十六年度綜合所得稅結算申報，經被告所屬南投縣分局
    核定綜合所得總額為新台幣（下同）六八六、九三五元，綜合所得稅淨額五八、
    九六二元，應補稅額為三、五三七元，原告不服，主張其具教師資格，實際受聘
    於國民中學，所受領薪資依法應屬免稅所得云云，申經復查結果，未獲變更，原
    告仍未甘服，循序提起訴願，亦遭決定駁回，遂提起本件行政訴訟。
二、兩造聲明：
    (一)原告聲明求為判決：訴願決定及原處分均撤銷。被告應給付原告三千五百三十
      七元及自八十八年一月十八日起至清償日止，按年息百分之五計算之利息。
    (二)被告聲明求為判決：駁回原告之訴。
三、兩造之陳述：
    (一)原告主張之理由：
      1.依據中央法規標準法第五條第二款規定：關於人民之權利、義務者應以法律
        定之。同法第六條又規定：應以法律規定之事項，不得以命令定之。憲法第
        一百七十二條規定：命令與憲法或法律抵觸者無效。納稅是憲法明訂的國民
        義務，然本案用以作為課稅的依據竟然是行政命令即台財稅第八五一八九三
        八九一號函，公然向國家法律挑戰。
      2.國稅局與財政部解釋法律論點游移，邏輯混亂。姑不論其擅權越法之事實，
        審視其立論，先曰「不以教師資格為課、免稅之依據」，並要求提出聘書、
        考績為憑，待原告提出那些證件後，又苛求要實際在校擔任教職為徵、免稅
        之依據。又云八十六年一月至七月南投縣立中興國民中學（下稱中興國中）
        所發之薪水係因其於南投縣政府提供勞務之報酬，好似被中興國中賣給縣政
        府為奴的樣子。惟這部分之薪水是中興國中所發，而非縣政府所給，只因原
        告之工作性質關係全縣之國語文教學。如果這筆薪水要課稅說得通，則九二
        一地震到本縣救災的國軍也要課稅。同理，他們雖然領取國防部的薪水，可
        是到南投縣提供勞務。依稅務機關英明的解釋：其薪資乃救災之報酬，與其
        他各救災人員一樣，非屬免稅所得，自應課稅。再查中區國稅局曾以八五、
        一二、廿三中區國稅二字第八五○○九二四○一號文函請南投縣政府說明業
        務性質。南投縣政府也以八六、一、廿七投府主二字第一二○二二號回函說
        明其業務性質實與教學相關。但財政部、國稅局皆超越所得稅法之條文，自
        行認定有聘書、有考核、有學校薪資表的教師不算教師。
      3.財稅單位一昧扭曲法律，並蓄意移花接木誑唬百姓。據訴願決定書理由第三
        點所云「中興國中所發之薪水係因其於南投縣政府提供勞務之報酬」乃無免
        納所得稅之適用。但事實上，所得稅法所規定免稅適用之教職員，除任職私
        立學校外，全為縣立學校。縣立學校教職員全部領用縣政府預算內之薪水，
        也向縣政府提供勞務，試問這跟課、免稅有何關連。前述逾越法律之行政解
        釋令主要對象為督學，財稅單位不必更換片語隻字，即將國語指導員轉化為
        督學。其做法有如開錯方子之庸醫，存心要將無辜的患者一網打盡。
      4.各縣市政府教育局為改善教學效率，縮短新手教師摸索階段，或減少個別編
        纂教材之時間浪費，往往借調一部分教師從事教材研究、編纂、教法改進、
        示範、推廣等工作，實為追求教學之經濟與效率之必要措施，不宜由稅捐單
        位用課稅作為懲罰，況且上述工作並非教育行政人員之專長，不得不委由教
        育人員（教師）執行之。上述教育局需要借調之教師，進進出出，每縣市都
        有且年年都有。本縣幾十年來不下數百人，被課稅的不到百分之一。這是違
        反法的普遍分配原則，也違背租稅稽徵的公平、簡單、明確、普遍、合理原
        則。當時政府規定國語指導員之待遇比照教師，因此部分教師始應允借調，
        但稅務機關不顧政府威信，悍然撕毀政府承諾，敗壞政府聲譽。
      5.原告在起訴狀中陳述各縣市政府教育局為改善教學效率，縮短新手教師摸索
        階段或減少個別編纂教材之時間浪費，往往要借調一部分教師從事教材研究
        、編纂，教法改進、示範、推廣等工作，實為追求教學之經濟與效率之必要
        措施，原告所實行乃此類工作。其中「示範教學」部分仍然要實際教學，其
        他各項亦係改善全縣教學之工作，且早在八十六年一月廿七日南投縣政府以
        八六投府主二字第一二○二二號文函告中區國稅局南投縣分局在案，言明業
        務屬性與教學相關。教育界所稱教學即指「施教者對受教者一切有形無形傳
        播措施」，但具體的教學行為包括室內教學、室外教學、巡迴教學、通訊教
        學、空中教學、遠距教學、現場教學、臨床教學．．．等，顯非稅務機關所
        能瞭解。但本案被告卻將之侷限在課室內的班級教學，對全縣性教學工作全
        盤否定。原告必須再度強調，教育行政人員（公務員）和教育人員（教師）
        是兩種不同的身分，無論在養成或任用程序上都是絕然不同的。具體而言，
        前者由高、普、特考取得資格，經銓敘後任命之，後者要修習專業科目及教
        育學分經甄選或檢定，由學校或教育行政機關聘、派任用之。前者除非取得
        教師資格，否則不能從事教學。反之，後者只能從事教學，除非參加國家考
        試，否則不能當課長、局長、專員、司長、部長。原告屬於後者，稅務機關
        卻神通廣大，任意移花接木。
      6.被告機關對於教育行政單位之業務操作並不瞭解，卻膽敢閉門造車自我詮釋
        ，充分表現本位主義與獨斷濫權。改善教學效率與減輕個別教師摸索教法與
        費時編纂教材是教育主管單位正當的行政措施。各縣市政府教育局借調資深
        而專精的教師從事此項工作是極為普遍的事。稅務單位不應干預阻撓，以課
        稅來懲罰。難道要他們利用星期假日或下班時間來從事這些工作？教師可以
        服務單一學生，可以服務一班，可以服務一校，也可以服務一縣。難道提供
        專長對全縣國語文教學提供服務就如此不容於稅務機關？南投縣政府已明示
        本人被借調期間之業務屬性實與教學相關。卻被主動行文查詢的國稅局任意
        蹧蹋，視而不見。如今本人再次親赴南投縣政府教育局索取更為具體的工作
        內容證明，以供參考。被告刻意模糊事實，歪曲事理，逾越行政權限，創制
        法律所未規定之定義，難以令人信服。爰提起本件行政訴訟，以保原告合法
        權益，實感德便。
    (二)被告答辯之理由：
      1.本件原告原為中興國中教師，由南投縣政府調用擔任國語指導員，被告所屬
        南投縣分局初查依據中興國中核發之扣繳憑單，核定原告八十六年度薪資所
        得四七六、九五五元，原告不服，主張所得稅法第四條第一項第二款規定國
        民中小學薪資免納所得稅，又其教師身分乃經由國家法律程序取得，八十六
        年間既應聘於中興國中，所領取系爭薪資應准免稅等情，申經被告復查決定
        以原告之薪資所得，係從事南投縣政府國語指導員，辦理該縣國語學術研究
        與教學輔導，並未實際擔任國民中學授課教學工作，故其所受領之薪資，依
        首揭規定自無免課所得稅之適用，又原告雖具教師資格，惟系爭八十六年一
        月至八十六年七月薪資所得四七六、九五五元，係因其於南投縣政府提供勞
        務，擔任國語指導員所獲之報酬，依前揭函釋示亦非屬免稅所得，是主張教
        師身分應予免稅，顯係對法令誤解，不足採據，復查後遂予駁回，原告不服
        ，提起訴願亦經財政部訴願決定持與被告相同之論見予以駁回。
      2.原告主張訴願決定違反法律，被告機關與財政部解釋法律論點游移，扭曲法
        律，違背三權分立原則等語。原告仍執前詞主張，並無新事證，所訴核無足
        採。基上論結：原處分及訴願決定並無違誤，請判決如訴之聲明判決。
    理  由
一、按「個人綜合所得總額，以其全年左列各類所得合併計算之：第一類：．．．第
    三類：薪資所得：凡公、教、軍、警、公私事業職工薪資及提供勞務者之所得：
    一、薪資所得之計算，以在職務上或工作上取得之各種薪資收入為所得額。二、
    前項薪資包括：薪金、俸給、工資、津貼、獎金、紅利及各種補助費。但為雇主
    之目的，執行職務而支領之差旅費、日支費及加班費不超過規定標準者，及依第
    四條規定免稅之項目，不在此限。」為所得稅法第十四條第一項第三類所明定。
    又「所得稅法第四條第一項第二款免稅規定之適用，不以受聘教員之任用資格為
    認定標準，應以實際受聘國民中小學教員為課、免稅之依據。故國民中學或國民
    小學教員擔任各縣市政府教育局聘任督學，雖佔有學校教師缺額，惟既未實際擔
    任國民中學或國民小學教職，其所受領之薪資，應無所得稅法第四條第二款免納
    所得稅規定之適用。」亦經財政部八十五年二月七日台財稅第八五一八九三八九
    一號函所釋示。
二、本件原告原為南投縣立中興國民中學教師，由南投縣政府調用擔任國語指導員，
    被告初查依據中興國中核發之扣繳憑單，核定原告八十六年度薪資所得四七六、
    九五五元，原告不服，申經復查結果，未獲變更，循序提起訴願，亦遭決定駁回
    ，遂提起本件行政訴訟。主張八十六年一月至七月間，由南投縣政府調用擔任國
    語指導員，惟這部分之薪水是中興國中所發，而非縣政府所給，原告工作之性質
    仍為國語文教學。原告係經由國家法律程序取得教師身分，八十六年間既應聘於
    中興國中，原告所領取系爭薪資，依所得稅法第四條第一項第二款規定應准免稅
    ，被告引用無效之命令予以課稅，顯屬違法云云。
三、經查原告雖為南投縣立中興國民中學教師，惟於八十六年一月至七月間，由南投
    縣政府調用擔任國語指導員，辦理該縣國語學術研究與教學輔導工作，南投縣政
    府八十六年一月廿七日八六投府主二字第一二○二二號函雖明示原告被借調期間
    之業務屬性與教學相關，惟原告所從事之工作為教育行政之工作，並未實際在中
    興國中擔任授課教學之教師工作，此為原告所承認，並有原告提出之南投縣政府
    教育局證明書一紙附卷可稽。又原告雖具教師資格，惟其所受領八十六年一月至
    八十六年七月薪資所得四七六、九五五元，係因其於南投縣政府提供勞務，擔任
    國語指導員所獲之報酬，並非擔任中興國中教師工作之薪資，依首揭法條規定及
    函釋說明，自無免納所得稅之適用。至於財政部八十五年二月七日台財稅第八五
    一八九三八九一號函，雖係就所得稅法第四條第一項第二款所為函釋，惟並無牴
    觸該條之規定，自可加以引用。又原告其餘之主張，與本件無關，自無加以一一
    審究之必要，併此敘明。是原告主張教師身分應予免稅，自不足採。綜上所述，
    被告所為之復查決定，核無違誤，訴願決定予以駁回，亦無不合，原告訴請撤銷
    即無理由，應予駁回。又原告所提起之撤銷之訴既經駁回，其附帶提起之給付之
    訴，即失所依據，應併予駁回，並不經言詞辯論為之。
四、據上論結，本件原告之訴為無理由，依行政訴訟法第二百三十三條第一項、第二
    百三十六條、第一百九十五條第一項後段、第九十八條第三項前段，判決如主文
    。
中      華      民      國    九十    年      三      月    二十六      日
                    臺 中 高 等 行 政 法 院  第 二 庭
                                      法  官      林  秋  華
右正本證明與原本無異。
如不服本判決應於送達後二十日內，以本訴訟事件所涉及之法律見解具有原則性者，
始得向本院提出上訴狀並表明上訴理由，經最高行政法院許可，否則不得上訴；如於
本判決公告後送達前提起上訴者，應於判決送達後二十日內補提上訴理由書（須附繕
本）。並應繳納雙掛號郵票十份（每份三十四元）。
中      華      民      國    九十    年      三      月    二十六      日
                                  法院書記官      杜  秀   君


司法院資訊處製作；財團法人民間司法改革基金會備份。
